【裁判字號】    98,簡,564
【裁判日期】    981214
【裁判案由】    全民健康保險
【裁判全文】
臺北高等行政法院判決
                                       98年度簡字第564號
原      告  甲○○
被      告  中央健康保險局台北分局
代  表  人  乙○（經理）
上列當事人間全民健康保險事件，原告不服行政院衛生署中華民
國98年7 月31日衛署訴字第0980015966號訴願決定，提起行政訴
訟，本院判決如下：
    主  文
原告之訴駁回。
訴訟費用由原告負擔。
    事實及理由
一、原告主張：
    (一)原告自梁開天律師事務所轉出後，乃至出國十餘年間，被
      告從未對此期間之保費通知催繳或為任何提醒。而全民健
      康保險既為法律強制規定，其適用範圍、投保身分、費用
      以及如何中斷投保方式皆為法定，人民於加保之初並無任
      何選擇餘地可言，因而無須對於法令內容詳加了解。故人
      民一般日常生活上除繳費及轉入轉出外，對其他規定根本
      無所知悉。而本國人民出國前，必經購買機票、海關查驗
      等等程序，且亦需持有本國護照，因而各個程序中健保機
      關皆可透過各種方式提醒人民，如於海關查驗處置放提醒
      通知、於機場出境處以標語告知，或於護照內加註提醒。
      各種有效且低廉之方式皆可使人民明確得知可行使前開中
      斷投保之選擇權。然被告不思如何將法規命令傳達週知，
      而僅機械式的強令人民對於中華民國所有法令皆能有如各
      個行政機關般對主管法規皆有深入之之認識，並以法律經
      立法院同意，總統公佈為由，將政府對於法令之宣導與執
      行轉嫁於一般民眾，謂中斷投保之選擇權已於法令中公佈
      ，而認為人民應有義務與責任從浩瀚法海中發現所有於出
      國前應為之公法行為。如此僅圖行政機關之方便，強要人
      民立於法律專家之地位，將所有對於前開選擇權之發現與
      行使之責任，全部劃歸人民，而僅於民眾選擇再回國居住
      時，即以此核定中斷投保費用之費用核定程序，顯屬違反
      誠信原則，不當加重人民對於公法義務認知之責任。
    (二)且原告於出國十餘年間從未接獲任何申請中斷投保或繳費
      通知，此事實當然令訴願人合理信賴被告已為其主動停止
      健保，而相信其健保根本已經中止，被告遂無任何催繳和
      中斷投保通知之來函。如被告於此十年間能有任何就中斷
      之保費為通知或催繳，則原告當有機會因其催繳或通知而
      知悉相關法令上就中斷投保之訊息。然被告怠於為任何之
      通知，僅於原告再回國居住後，一次催繳過去十年之保費
      ，而致原告保費累積致其核定之金額，卻未有任何機會知
      悉可享受健保，如此核定程序難謂無違反行政程序法第8
      條所定之誠信原則，且對於人民正當合理之信賴無任何的
      保護。
    (三)從被告得從寬註銷健保費之事實觀之，遭被告追繳中斷投
      保費用之民眾並非少數，而致使健保局有此寬限之行政行
      為。因此，被告如略能為民眾設想，以前述成本低廉之行
      政行為，令民眾出國前能得知與自身息息相關之健保出國
      中斷投保規定，即可減少民眾及政府機關因此所付出之時
      間與人力成本。而今雖就前開選擇權之相關訊息提醒民眾
      所花費之行政成本低廉，而能減少之社會成本鉅大，被告
      仍怠於為任何告知行為，而僅以立法程序推論人民對於法
      令的認識有完全的責任與義務，如此行政行為難謂無違反
      誠信原則之理。
    (四)被告怠於以行政行為向民眾宣導相關法令訊息在先，又怠
      於在原告長期旅居國外期間為任何一次的繳費通知在後，
      使原告無任何機會能就健保法中關於中斷投保之選擇權為
      了解，而致無端積欠新台幣（下同）15,925元之健保費，
      被告事後一次核定過去十年之中斷投保費用之行為，難謂
      係以誠實信用原則為之，亦難謂被告對於人民合理之信賴
      已善盡保護之義務。
    (五)按「行政行為，非有正當理由，不得為差別待遇。」。被
      告定中斷投保費用之理由，係認為已將95年12月31日前之
      部分寬限註銷，中斷投保保險費用之不合理由此可證。然
      被告既能註銷95年12月31日前出國期間逾6 個月之費用，
      卻不註銷其他部分，其正當理由為何。如被告認為寬限期
      之存在係有正當理由，則依行政程序法第6 條之規定，非
      有正當理由，被告亦應從寬核定原告所有出國超過6 個月
      以上期間之健保費用云云。
    (六)提出本件審定書及訴願決定書等件影本為證。
    聲明：訴願決定、審議審定及原處分均撤銷。
          訴訟費用由被告負擔。
二、被告辯稱：
    (一)為提供國人適切醫療照護，以保障全體國民之健康權，故
      政府依法訂定全民健康保險法，又該法係經立法院審議通
      過，並經總統公布施行之法律，全國國民即有主動知悉及
      遵循之義務，該法相關規定本局多年來持續舉辦各種說明
      會及利用各項媒體廣為宣導。準此，法律係人民權利義務
      之基本規範，全體國民一體適用，個人不得主張因不瞭解
      法令規定內容，而希冀免除應負擔之義務。
    (二)全民健康保險法第10條、第11條之1 規定，具有中華民國
      國籍且參加本保險前4 個月繼續在台灣地區設有戶籍者，
      應一律參加本保險。依前揭規定，本保險係強制性之社會
      保險，凡符合加保資格之保險對象，均有依法以適當身分
      持續投保及繳納保險費之義務，不能有中斷投保情事。惟
      考量長期停留國外者醫療權益之可近性與國內存有差異，
      故於全民健康保險法施行細則第36條第2 款規定，保險對
      象預定出國連續停留國外6 個月以上者，「得」於出國前
      洽所屬投保單位申請停保，停保者出國期間暫停繳納保險
      費，給予預定出國保險對象是否申請停保之選擇權。保險
      對象如選擇辦理停保，應於出國前主動提出申請，且以每
      單次出國6 個月以上為要件；如未提出申請停保，即為依
      本法規定應繼續加保之保險對象，負有繳納保險費之義務
      。此規定一方面保障選擇不辦理停保而繼續繳納保險費者
      ，如於國外發生疾病傷害，可獲得我國全民健康保險保障
      ；他方面亦在防止未申請停保者於出國期間未發生疾病傷
      害，但卻於回國後主張可依規定辦理停保，以規避保險費
      之繳納。又鑒於民眾不諳前開法規，對自原投保單位轉出
      後未以適當身分加保即出國者，96年1 月1 日以前出境，
      其出境紀錄中確實有單次出國停留國外超過6 個月以上之
      事實，同意從寬處理，准予事後主張追溯補辦該期間之停
      保手續，96年1 月以後出國停復保作業則已回歸全民健康
      保險法規定。
    (三)經查，原告86年8月1日自投保單位「梁開天律師」轉出後
      ，未以適法身分銜接加保，迄至97年11月1 日始至伊甸國
      際開發股份有限公司加保，被告即依規定將原告中斷投保
      期間逕以第6 類第2 目（地區人口）被保險人身分補辦加
      保，核定其中斷投保期間應繳納92年12月至97年10月之5
      年內保險費36,461元，並於開計97年10月中斷投保保險費
      繳款單時收取。原告於97年12月2 日提出申復，被告業以
      97年12月11日健保北承一字第0971002498號函（原處分卷
      被證1 ）回覆，依其歷次入出境紀錄（原處分卷被證7 ）
      對於其96年1 月1 日以前出境，且出境紀錄中單次出國停
      留國外超過6 個月以上之事實，同意從寬處理，准予事後
      主張追溯補辦該期間之停保手續，惟96年1 月以後出國停
      復保作業即回歸全民健康保險法規定，不予事後追溯補辦
      該期間之停保手續。爰重新核定原告中斷投保期間應繳納
      93年6 月16日至93年7 月14日、94年1 月31日至94年3 月
      4 日、95年1 月24日至95年2 月22日、96年2 月11日至97
      年11月1 日保險費15,925元。
    (四)次查，原告在台仍設有戶籍（原處分卷被證8 ），要求免
      繳出國期間保險費，顯係對法令規定有所誤解。按全民健
      康保險係強制性之社會保險，全體國民一體適用，均應持
      續投保不能中斷；且出國停保機制，係屬保險對象之選擇
      權，保險對象倘未主動申請出國停保手續，於返國後始以
      不知健保規定而主張免除應負擔之義務，其主張顯係卸責
      之詞，實不足取。
    (五)另原告於加保期間如有在境內自墊醫療費用情事，尚可依
      全民健康保險特殊情況自墊醫療費用核退作業要點規定，
      得於欠費繳清之日起6 個月內檢具單據申請核退；於境外
      發生不可預期之傷病應於急診、門診治療當日或出院之日
      起6 個月內辦理，逾期不予核退，保險對象於投保期間之
      就醫權益仍受保障等語。
    (六)提出本件原處分書、審定書及訴願決定書、原告投保歷史
      資料、行政院衛生署衛署健保字第84071834號函、原告全
      民健康保險保險對象更正申請表、原告歷次入出境記錄、
      原告個人戶籍資料等件影本為證。
    聲明：駁回原告之訴。
          訴訟費用由原告負擔。
三、按「具有中華民國國籍，符合下列各款規定資格之一者，得
    參加本保險為保險對象：1 、曾有參加本保險紀錄或參加本
    保險前4 個月繼續在臺灣地區設有戶籍者。…。」；「符合
    第10條規定之保險對象，除第11條所定情形外，應一律參加
    本保險。」；「保險對象不依本法規定參加本保險者，處新
    臺幣3 千元以上1 萬5 千元以下罰鍰，並追溯自合於投保條
    件之日起補辦投保，於罰鍰及保險費未繳清前，暫不予保險
    給付。」，全民健康保險法第10條第1 項第1 款、第11條之
    1 及第69條之1 各定有明文。又按「保險對象有下列情形之
    一者，得辦理停保，…：1 、…。2 、預定出國6 個月以上
    者。…。」；「保險對象於停保原因消失後，依下列規定辦
    理：1 、…。2 、出國6 個月以上者，自返國之日辦理復保
    。但出國期間未滿6 個月返國者，應註銷停保，並補繳保險
    費。」，同法施行細則第36條第2 款前段及第38條第1 項第
    2 款各設有規定。
四、本件原告86年8 月1 日自投保單位「梁開天律師」轉出後，
    未以適法身分銜接加保，迄至97年11月1 日始轉入伊甸國際
    開發股份有限公司加保，經被告於97年10月執行中斷投保查
    核作業時發現，即依規定將原告中斷投保期間逕以第6 類第
    2 目（地區人口）被保險人身分補辦加保，核定其中斷投保
    期間應繳納92年12月至97年10月之5 年內保險費36,461元（
    604*44+659*15=36,461），並於開計97年10月中斷投保保險
    費繳款單時收取。原告提出申復，經被告以97年12月11日健
    保北承一字第0971002498號函回覆，依原告入出境紀錄，其
    出國逾6 個月期間（92年8 月31日出境，93年6 月16日入境
    ；93年7 月14日出境，94年1 月31日入境；94年3 月4 日出
    境，95年1 月24日入境；95年2 月22日出境，96年2 月11日
    入境），從寬註銷健保費，惟尚須繳納93年6 月、94年1 月
    至2 月、95年1 月及96年2 月至97年10月中斷保險費15,925
    元（604*10+659*15=15,925）。原告不服，申請審議，未獲
    變更，提起訴願，亦遭駁回，遂向本院提起本件行政訴訟等
    情，為兩造所不爭，且有上開各該文件、原處分、審定書及
    訴願決定書等件影本附原處分卷、審定機關卷及訴願機關卷
    可稽。茲依前述兩造主張之意旨，就下列各點敘明判決之理
    由。
五、被告核定本件原告尚須繳納中斷保險費15,925元，核無不合
    ：
    (一)本件原告86年8 月1 日自投保單位「梁開天律師」轉出後
      ，未以適法身分銜接加保，迄至97年11月1 日始至伊甸國
      際開發股份有限公司加保，被告即依規定將原告中斷投保
      期間逕以第6 類第2 目（地區人口）被保險人身分補辦加
      保，核定其中斷投保期間應繳納92年12月至97年10月之5
      年內保險費36,461元，並於開計97年10月中斷投保保險費
      繳款單時收取。原告於97年12月2 日提出申復，經被告以
      97年12月11日健保北承一字第0971002498號函（原處分卷
      被證1 ）回覆，依原告歷次入出境紀錄（原處分卷被證7
      ）對於其96年1 月1 日以前出境，且出境紀錄中單次出國
      停留國外超過6 個月以上之事實，同意從寬處理，准予事
      後主張追溯補辦該期間之停保手續，惟96年1 月以後出國
      停復保作業即回歸全民健康保險法規定，不予事後追溯補
      辦該期間之停保手續。爰重新核定原告中斷投保期間應繳
      納93年6 月16日至93年7 月14日、94年1 月31日至94年3
      月4 日、95年1 月24日至95年2 月22日、96年2 月11日至
      97年11月1 日保險費15,925元（604*10+659*15=15,925
      ），核無不合。
    (二)原告主張被告怠於通知原告，僅於原告再回國居住後，一
      次核定催繳過去之保費，而致原告無機會知悉可享受健保
      ，其核定有違誠信原則云云。按全民健康保險法係由立法
      院審議通過，經總統公布施行，且該法規定經主管機關多
      方宣導，國民對於其權利義務等相關事項，自不得諉為不
      知，而圖免應負擔之義務。又依全民健康保險法第10條、
      第11條之1 等規定，具有中華民國國籍且參加本保險前4
      個月繼續在台灣地區設有戶籍者，應一律參加本保險。故
      全民健康保險屬於強制性之社會保險，凡符合資格之保險
      對象，均有依法以適當身分持續投保及繳納保險費之義務
      ，不能有中斷投保之情事。惟考量長期停留國外者，其行
      使醫療權益與國內情形存有差異，故同法施行細則第36條
      第2 款規定，保險對象預定出國連續停留國外6 個月以上
      者，「得」於出國前洽所屬投保單位申請停保，停保者出
      國期間暫停繳納保險費，借此給予預定出國保險對象是否
      申請停保之「選擇權」。保險對象如選擇辦理停保，應於
      出國前主動提出申請，且以每單次出國6 個月以上為要件
      ；如未提出申請停保，即為依本法規定應繼續加保之保險
      對象，負有繳納保險費之義務。此規定一方面保障選擇不
      辦理停保而繼續繳納保險費者，如於國外發生疾病傷害，
      可獲得我國全民健康保險保障，他方面亦在防止未申請停
      保者於出國期間未發生疾病傷害，但卻於回國後主張可依
      規定辦理停保，以規避保險費之繳納，並無違反誠信原則
      之情事。經查，本件原告歷次出國前後，在台仍設有戶籍
      （原處分卷被證8 ），其要求免繳出國期間之保險費，揆
      諸前揭規定及說明，顯有未合。原告上開主張，核係對法
      規之誤解，並不足採。
    (三)原告主張本件被告註銷95年12月31日前出國期間逾6 個月
      之費用，卻不註銷其他部分，非有正當理由，依行政程序
      法第6 條之規定，即有差別待遇之情事云云。按被告有鑒
      於民眾不諳前揭法規，故對於自原投保單位轉出後未以適
      當身分加保即出國者，96年1 月1 日以前出境，其出境紀
      錄中確實有單次出國停留國外超過6 個月以上之事實，同
      意從寬處理，准予事後主張追溯補辦該期間之停保手續，
      至於96年1 月以後出國停復保作業，則回歸全民健康保險
      法規定。其主管機關從寬處理之措施，對於國民一體適用
      ，並無差別之待遇。準此，被告依原告歷次入出境紀錄（
      原處分卷被證7 ），對於其96年1 月1 日以前出境，且出
      境紀錄中單次出國停留國外超過6 個月以上之事實，同意
      從寬處理，准予事後主張追溯補辦該期間之停保手續，惟
      96年1 月以後出國停復保作業，則回歸全民健康保險法規
      定，不予事後追溯補辦該期間之停保手續，並無不合。原
      告上開主張，亦非可採。
    (四)此外，原告於加保期間如有在境內自墊醫療費用情事，尚
      可依全民健康保險特殊情況自墊醫療費用核退作業要點規
      定，得於欠費繳清之日起6 個月內檢具單據申請核退；於
      境外發生不可預期之傷病應於急診、門診治療當日或出院
      之日起6 個月內辦理，逾期不予核退，保險對象於投保期
      間之就醫權益，依法仍受保障，附此敘明。
六、審議審定及訴願決定維持被告之核定，並無違誤：
    綜上所述，本件被告核定原告尚須繳納中斷保險費15,925元
    ，於法並無違誤。審議審定及訴願決定遞予維持，亦無不合
    。原告徒執前詞，訴請撤銷，為無理由，應予駁回。
據上論結，本件原告之訴為無理由，依行政訴訟法第236 條、第
233 條第1 項、第98條第1 項前段，判決如主文。
中    華    民    國    98    年    12    月   14     日
                  臺北高等行政法院第七庭
                                  法  官  蕭忠仁
上為正本係照原本作成。
本件以訴訟事件所涉及之法律見解具有原則性者為限，始得於本
判決送達後20日內向本院提出上訴狀並表明上訴理由，如已於本
判決宣示後送達前提起上訴者，應於判決送達後20日內補具上訴
理由（均按他造人數附繕本），且經最高行政法院許可後方得上
訴。
中    華    民    國    98    年    12    月   14     日
                                  書記官  蕭純純


司法院資訊處製作；財團法人民間司法改革基金會備份。
